臺灣高等法院民事判決　　　　　 95年度重上字第113號
上　訴　人　甲○○
訴訟代理人　李采霓律師
被上訴人　　乙○○
　　　　　　丙○○
共　　　同
訴訟代理人　張洪昌律師
上列當事人間請求損害賠償等事件，上訴人對於中華民國95年1
月9日臺灣臺北地方法院94年度重訴字第1029號第一審判決提起
上訴，經本院於96年7月24日言詞辯論終結，判決如下：
    主      文
原判決關於駁回上訴人後開第二項之訴部分暨訴訟費用之裁判均
廢棄。
被上訴人乙○○應給付上訴人新台幣壹仟玖佰萬元及自民國九十
四年十月十四日起，至清償日止，按年息百分之五計算之利息。
其餘上訴駁回。
第一、二審訴訟費用由被上訴人乙○○負擔。
本判決第二項所命之給付，於上訴人以新台幣陸佰伍拾萬元供擔
保後，得假執行；但被上訴人乙○○如以新台幣壹仟玖佰萬元預
供擔保，得免為假執行。
    事實及理由
一、本件上訴人聲明求為判決：(一)原判決廢棄。(二)被上訴人應連
    帶給付上訴人新台幣（下同）1,900萬元及自民國（下同）
    94年10月14日起，至清償日止，按年息5%計算之利息。(三)願
    供擔保，請准宣告假執行。
    被上訴人聲明求為判決：(一)上訴駁回。(二)如受不利判決，願
    預供擔保請准宣告免為假執行。
二、上訴人起訴主張：伊與被上訴人乙○○於85年7月間協議各
    自出資1,625萬6,000元及1,105萬元，以具有自耕能力身分
    之訴外人周佑田 (原名周純治)名義，向原執行法院標得訴
    外人周財碇所有坐落台北縣雙溪鄉○○○段55、56、57、
    72-1、80-1、84、84-1、84-2、84-3、173-3、205、207、
    209、215地號共14筆土地（下稱系爭土地），嗣復於85年11
    月30日協議將系爭土地以信託為原因，移轉登記在被上訴人
    乙○○配偶之兄弟即被上訴人丙○○名下，詎被上訴人乙○
    ○竟以買賣為原因，於85年12月27日將系爭土地移轉登記在
    被上訴人丙○○名下，且未徵得伊之同意，即邀同被上訴人
    丙○○為連帶保證人，於86年1月13日以系爭土地為擔保，
    設定本金最高限額1,100萬元之第一順位抵押權與台北縣坪
    林鄉農會 (下稱坪林農會)，向坪林農會貸得900萬元；又被
    上訴人復未徵得伊之同意，即向訴外人羅文宣佯稱系爭土地
    為彼等所共有，而於87年12月12日以系爭土地為擔保，設定
    本金最高限額1,000萬元之第二順位抵押權與訴外人羅文宣
    ，向羅文宣貸得800萬元，並由被上訴人丙○○為該筆貸款
    之名義上債務人；嗣因被上訴人乙○○無法清償坪林農會之
    貸款本息，乃於90年3月14日出具土地權利拋棄書，將其就
    系爭土地之權利讓與伊，伊乃代其清償自87年9月20日起至
    90 年8月20日止所積欠之利息及訴訟費用共計245萬5,179元
    ；又因被上訴人未續為清償坪林農會之貸款，而為坪林農會
    聲請法院查封被上訴人丙○○所有坐落台北縣三峽鎮○○○
    段26、26-1、27、28、28-1地號土地，詎被上訴人為避免被
    查封上開土地被拍賣，竟未徵得伊之同意，即於91年4月8日
    將系爭土地以2,117萬3,541元之價格，出賣予訴外人羅文宣
    之配偶簡碧麗，欲以所得價金償還上開二筆貸款債務，經伊
    及時發覺，而向台北縣瑞芳地政事務所提出異議，被上訴人
    乃於91年5月24日前來找伊商議，並由被上訴人乙○○簽發
    到期日為93年5月24日、面額1,900萬元之本票 (下稱系爭本
    票)交付伊，以為結算，並要求伊撤銷上開異議，惟伊並未
    同意撤銷上開異議，嗣系爭土地為坪林農會聲請原執行法院
    強制執行，其拍賣所得價金於清償被上訴人之債務後，已無
    餘額，因被上訴人所為之上開背信犯行，致伊受有損害，彼
    等自應連帶負損害賠償責任等情，爰本於票據請求權及侵權
    行為之法則，求為命被上訴人連帶給付1,900萬元及自94年
    10 月14日起，至清償日止，按年息5%計算利息之判決。
    被上訴人則以：上訴人與被上訴人乙○○均無自耕能力，故
    於標購系爭土地之初，即央請有自耕能力之被上訴人丙○○
    代為出面投標，因被上訴人丙○○趕辦自耕能力證明書不及
    ，始臨時商請訴外人周佑田代為投標，待被上訴人丙○○取
    得自耕能力證明書後，再將系爭土地辦理移轉登記予被上訴
    人丙○○，惟於85年間辦理系爭土地之移轉登記時，因尚無
    法辦理信託登記，故以買賣為原因登記；又被上訴人乙○○
    標購系爭土地之資本，均係向他人借貸取得，因資金壓力甚
    鉅，故於徵得上訴人同意後，始提供系爭土地為擔保，向坪
    林農會貸款900萬元；又伊等提供系爭土地為擔保，向訴外
    人羅文宣貸款800萬元，固未於事先徵得上訴人之同意，惟
    被上訴人乙○○出具土地權利拋棄書予上訴人後，上訴人並
    未繼續代繳坪林農會之貸款本息，致坪林農會聲請法院查封
    被上訴人丙○○所有上開土地，伊等乃於徵得上訴人之同意
    後，將系爭土地出售予訴外人羅文宣，並由被上訴人丙○○
    於91年4月8日與訴外人羅文宣之配偶簡碧麗簽訂系爭土地之
    買賣契約，並約定買賣價金2,117萬3,541元用以抵償被上訴
    人丙○○所積欠之貸款本息，及訴外人羅文宣代被上訴人乙
    ○○清償坪林農會之貸款本息、違約金及訴訟費用，俾使坪
    林農會撤回對被上訴人丙○○上開土地之強制執行，俟訴外
    人羅文宣取得系爭土地對外出售後，所得價金於扣除上開代
    墊款項外，餘款均歸上訴人所有，詎上訴人事後竟予反悔，
    向地政機關提出異議，致系爭土地無法順利移轉予訴外人簡
    碧麗，被上訴人乙○○為使上訴人撤銷異議，始應上訴人之
    要求，簽發系爭本票，惟上訴人既未履行其撤銷異議之約定
    ，自不得請求給付系爭本票之票款，且系爭本票之面額
    1,900萬元，並非損害賠償額之預定，故上訴人亦應具體指
    明其損害賠償金額之計算依據云云，資為抗辯。
三、經查上訴人主張伊與被上訴人乙○○於85年7月間分別出資
    1,625萬6,000元及1,105萬元，以訴外人周祐田之名義向原
    執行法院標得系爭土地。被上訴人乙○○先於85年12月27日
    將系爭土地以買賣為原因，移轉登記在被上訴人丙○○名下
    ，嗣再邀同被上訴人丙○○為連帶保證人，於86年1月15日
    以系爭土地為擔保，設定本金最高限額1,100萬元之第一順
    位抵押權與坪林農會，向坪林農會貸款900萬元；復由被上
    訴人丙○○為債務人，於87年12月12日以系爭土地為擔保，
    設定本金最高限額1,000萬元之第二順位抵押權與訴外人羅
    文宣，向訴外人羅文宣借款800萬元，嗣因被上訴人乙○○
    無力清償坪林農會貸款本息，曾由伊代其清償245萬5,179元
    ，被上訴人乙○○並於90年3月14日出具土地權利拋棄書予
    伊，嗣被上訴人丙○○於91年4月8日與訴外人簡碧麗簽訂系
    爭土地之買賣契約，約定買賣價金2,117萬3,541元，欲全數
    用以抵償被上訴人丙○○積欠訴外人羅文宣之借款本息
    1,160 萬元，及訴外人羅文宣代被上訴人乙○○清償坪林農
    會之貸款本息、違約金及衍生之訴訟費用共計957萬3,541元
    等債務，經伊向地政機關提出異議，始未完成系爭土地之所
    有權移轉登記，被上訴人乙○○乃於91年5月24日簽發系爭
    本票交付伊，以為結算，嗣系爭土地仍為坪林農會聲請原執
    行法院拍賣，並由訴外人羅文宣拍定，而拍賣價金於清償被
    上訴人之上開貸款債務後，已無餘額之事實，為被上訴人所
    不爭執 (見原審卷70；本院卷252、253頁)，並有協議書、
    土地登記申請書、一般放款申請書、質押借據、授信約定書
    、土地抵押權設定書、他項權利證明書、借款繳息證明、土
    地權利拋棄書及本票可證 (見原審卷40、41、68至98至109
    、117、118頁)，自堪認為真實。
四、上訴人主張被上訴人未經徵得伊之同意，即以買賣為原因，
    將系爭土地移轉登記予被上訴人丙○○，並擅自提供系爭土
    地為擔保，設定本金最高限額1,100萬元及1,000萬元之抵押
    權與坪林農會及訴外人羅文宣，而先後向坪林農會及訴外人
    羅文宣貸得900萬元及800萬元，嗣因被上訴人乙○○無力清
    償上開貸款，乃與伊結算，簽發系爭本票交付伊，以供返還
    伊之出資款等語；而被上訴人則以前揭情詞置辯。經查：
(一)、按本票固為無因證券，票據債務人不得以自己與發票人或執
    票人前手間所存在之抗辯事由，對抗執票人。然發票人非不
    得以自己與執票人間所存之抗辯事由對抗執票人，此觀票據
    法第13條本文之反面解釋自明，是發票人一旦提出其基礎原
    因關係不存在之對人抗辯，執票人自應就該基礎原因關係存
    在之積極事實，負舉證責任 (最高法院87年度台上字第1601
    號判決參照)。本件被上訴人乙○○既抗辯伊與上訴人間就
    系爭本票並無基礎之原因關係存在，則上訴人自應就其所主
    張系爭本票乃為雙方結算，被上訴人乙○○所應返還其之出
    資款之事實，負舉證責任。經查，上訴人與被上訴人乙○○
    均自認上訴人出資1,625萬6,000元、被上訴人乙○○出資
    1,105萬元標購系爭土地，係本諸轉賣以轉取差價利潤之目
    的，足見彼等2人間就系爭土地之買賣事宜，係居於合夥關
    係 (民法第667條規定參照)。又被上訴人乙○○嗣為清償其
    積欠坪林農會及訴外人羅文宣之債務，而由系爭土地之登記
    名義人即被上訴人丙○○於91年4月8日與訴外人羅文宣之配
    偶簡碧麗簽訂系爭土地之買賣契約，約定買賣價金2,117 萬
    3,541元，欲全數用以抵償被上訴人積欠訴外人羅文宣之借
    款本息1,160萬元，及訴外人羅文宣代被上訴人乙○○清償
    坪林農會之貸款本息、違約金及衍生之訴訟費用共計957萬
    3,541元，惟於辦理移轉登記時，因上訴人及時發覺，向地
    政機關提出異議，被上訴人乙○○乃於91年5月24日簽發系
    爭本票交付上訴人等情，復為上訴人與被上訴人乙○○所不
    爭執。
(二)、依被上訴人乙○○在本院自認：「甲○○說因為土地名義是
    丙○○的名字，他怕土地出售後拿不到錢，所以大家協商後
    .... 結算如果賣掉土地，我還要給甲○○一千九百萬元」
    (見本院卷230頁)，及其在被上訴人被訴背信等案件94年6月
    7日第一審審判期日之供述：「一千九百萬 (元)本票的部分
    是要賣土地」 (見本院卷265頁背面)；而被上訴人丙○○亦
    在上開刑事案件92年4月16日檢察事務官官偵查中供述：「
    經結算結果，乙○○應付給甲○○一千七百多萬元，再加上
    甲○○已付的農會利息二百多萬元，所以乙○○才會用一張
    一千九百萬 (元)的本票給甲○○」 (見本院卷175頁)；另
    證人陳正昌亦在上開刑事案件92年5月14日檢察事務官偵查
    中證述：「甲○○提出異議後，我們五人在甲○○家會談，
    乙○○當時出一千九百萬 (元)的本票作為這塊地結算後，
    乙○○應付甲○○的錢」 (見本院卷194頁)；證人劉雙喜亦
    在上開刑事案件94年4月13日第一審審判期日證述：「我知
    道有一件在甲○○家中談判，.... 談判土地的事情.... 當
    場條件已經談好，有開本票.... 條件是甲○○拿了這張本
    票後，土地就要給乙○○他們處理」 (見本院卷96頁)，足
    證被上訴人乙○○係為取得系爭土地之處分權，以遂行其先
    前出售系爭土地予訴外人羅文宣之目的，乃同意與上訴人就
    彼等合夥投資系爭土地所生之一切債權債務進行結算，並以
    被上訴人乙○○取得系爭土地之處分權，而上訴人取得對被
    上訴人乙○○1,900萬元之返還出資款債權，作為了結雙方
    間合夥關係之結算方式 (民法第689條第1項規定參照)，並
    由被上訴人乙○○簽發面額1,900萬元之系爭本票交付上訴
    人，供作支付上開債權方法。再經徵諸上訴人於標購系爭土
    地之初，業已出資1,625萬6,000元 (含代墊被上訴人乙○○
    應負擔之押標金250萬元)，嗣於90年間又代被上訴人乙○○
    清償其積欠坪林農會之貸款利息及訴訟費用共計245萬5,179
    元(見原審卷117頁)，是二者合計支出之金額已達1,871萬
    1,179元，再加計利息後，其金額亦與系爭本票之金額1,900
    萬元相當，顯見上訴人自被上訴人乙○○取得系爭本票具有
    對價關係存在。從而，上訴人本於票據請求權，請求被上訴
    人乙○○給付1,900萬元及自系爭本票到期日93年5月24 日
    後之94年10月14日起，至清償日止，按年息5%計算之利息，
    即屬有據。
(三)、雖被上訴人乙○○抗辯：上訴人已就系爭本票向法院聲請本
    票准予強制執行之裁定並已確定，應不得再提起本件訴訟，
    請求給付票款云云。惟按執票人就本票聲請法院裁定強制執
    行事件，係屬非訟事件，法院所為准許與否之裁定，並無確
    定實體法上法律關係存否之性質，此觀諸非訟事件法第194
    條、第195條之規定至明，是被上訴人乙○○所為此部分之
    抗辯，殊不足取。又被上訴人乙○○另抗辯：上訴人未依約
    定向地政機關撤銷其對系爭土地移轉登記予訴外人簡碧麗之
    異議，其請求給付票款之條件尚未成就云云，然查上訴人取
    得系爭本票時，固曾承諾將系爭土地之處分權讓與被上訴人
    乙○○行使，已如上述，惟經核系爭本票之簽發與系爭土地
    處分權之讓與，均係上訴人與被上訴人乙○○為結算彼等間
    之合夥事務所為之協議，是自其目的觀之，顯非不能併存而
    須互為條件，且觀諸系爭本票已明確記載其到期日為93年5
    月24日，足徵被上訴人乙○○於簽發系爭本票時，並無使系
    爭本票附加停止條件之意思，是被上訴人所為此部分之抗辯
    ，亦不足取。至上訴人未依約撤銷上開異議，如因而致被上
    訴人乙○○受有損害，要亦僅生被上訴人乙○○得否請求上
    訴人損害賠償問題，亦非被上訴人乙○○所得據以拒絕履行
    系爭本票債務。
(四)、因故意或過失，不法侵害他人之權利者，負損害賠償責任；
    又損害賠償，除法律另有規定或契約另有訂定外，應以填補
    債權人所受損害及所失利益為限，民法第184條第1項前段、
    第216條第1項分別定有明文。雖上訴人主張被上訴人乙○○
    未經徵得伊之同意，即以買賣為原因，將系爭土地移轉登記
    予被上訴人丙○○，並與被上訴人丙○○擅自提供系爭土地
    為擔保，設定本金最高限額1,100萬元之抵押權與坪林農會
    及設定本金最高限額1,000萬元之抵押權與訴外人羅文宣，
    先後向彼等貸得900萬元及800萬元，致伊受有損害，被上訴
    人應連帶負侵權行為損害賠償責任云云。惟查，上訴人主張
    被上訴人所為之上開侵權行為，均係發生在被上訴人乙○○
    簽發系爭本票交付上訴人之前，已如前述，則上訴人嗣後既
    已與被上訴人乙○○協議，由被上訴人乙○○簽交系爭本票
    與上訴人，供作彼等間合夥事務之結算，顯見上訴人已因取
    得系爭本票債權，而填補其所主張所受損害1,900萬元，即
    已無損害可言。從而，上訴人本於侵權行為之法則，請求被
    上訴人連帶負損害賠償責任，自屬無據。
五、綜上所述，上訴人本於票據請求權，請求被上訴人乙○○給
    付1,900萬元及自94年10月14日起，至清償日止，按年息5%
    計算之利息部分，自屬應予准許；至上訴人本於侵權行為之
    法則 (見原審卷74、75、92、95頁)，請求被上訴人丙○○
    連帶給付1,900萬元及自94年10月14日起，至清償日止，按
    年息5%計算之利息部分，即屬不應准許。從而，原審就上開
    應予准許部分，所為上訴人敗訴之判決，自有未洽，上訴論
    旨指摘原判決此部分不當，求予廢棄，為有理由；就上開不
    應准許部分，所為上訴人敗訴之判決，所持理由雖與本院不
    盡相同，但其結果並無二致，仍應維持，上訴論旨指摘原判
    決此部分不當，求予廢棄，應認為無理由。末查，本判決主
    文第二項所命之給付，上訴人與被上訴人乙○○既均陳明願
    供擔保，以代釋明，聲請宣告假執行或免為假執行，經核均
    與規定相符，爰分別酌定相當之擔保金額，併予准許。
六、至兩造其餘之攻擊或防禦方法及未經援用之證據，經本院斟
    酌後，認為均不足以影響本判決之結果，自無逐一詳予論駁
    之必要，併此敘明。
七、據上論結，本件上訴為一部有理由，一部應認為無理由，依
    民事訴訟法第450條、第449條第2項、第79條、第463條、第
    390條第2項、第392條第2項，判決如主文。
中　　華　　民　　國　　96　　年　　 8　　月　　14  　日
                    民事第六庭
                        審判長法　官  林鄉誠
　　  　　　　　　　　　　　　法　官  楊豐卿
　　　  　　　　　　　　　　　法　官  許紋華
正本係照原本作成。
被上訴人丙○○不得上訴。
上訴人及被上訴人乙○○如不服本判決，應於收受送達後20日內
向本院提出上訴書狀，其未表明上訴理由者，應於提出上訴後20
日內向本院補提理由書狀（均須按他造當事人之人數附繕本）上
訴時應提出委任律師或具有律師資格之人之委任狀；委任有律師
資格者，另應附具律師資格證書及釋明委任人與受任人有民事訴
訟法第466條之1第1項但書或第2項（詳附註）所定關係之釋明文
書影本。
中　　華　　民　　國　　96　　年　　8　　月　　 15  　日
　　　　　　　　　　　　　　　書記官  潘大鵬
附註：
民事訴訟法第466條之1（第1項、第2項）：
對於第二審判決上訴，上訴人應委任律師為訴訟代理人。但上訴
人或其他法定代理人具有律師資格者，不在此限。
上訴人之配偶、三親等內之血親、二親等內之姻親，或上訴人為
法人、中央或地方機關時，其所屬專任人員具有律師資格並經法
院認為適當者，亦得為第三審訴訟代理人。
